臺灣高雄地方法院刑事判決　　　　　　　95年度訴緝字第47號
公　訴　人　臺灣高雄地方法院檢察署檢察官
被　　　告　己○○
上列被告因偽造文書等案件，經檢察官提起公訴（93年度偵緝字
第1558號），本院判決如下：
    主  文
己○○無罪。
    理由
一、公訴意旨略為：己○○為前設於高雄市○○區○○路203 號
    ，成立於民國90年8 月25日之高雄市長青推廣協會（下稱長
    青協會）代表人，該推廣協會成立章程原係以推展社區聯繫
    ，舉辦老人聯誼、旅遊為成立宗旨。惟己○○竟意圖為自己
    不法所有，施用詐術向不特定老年人吸收會員，並繳交聯誼
    會互助金、代辦喪葬禮儀等未經核准事宜，其方式係以入會
    之年長會員每月固定繳付新台幣（下同）900 元，並詐稱會
    員死亡時協會會提供喪葬費用及給付家屬開立郵局提款單以
    代慰問金，惟均無法實際提領款項。嗣經民眾檢舉，高雄市
    政府社會局（下稱高雄市社會局）前往調查，己○○為減免
    其帳務不明之責，明知丁○○前於90年8 月及9 月任職該協
    會擔任總幹事，支領薪資每月5,000 元，竟偽以丁○○名義
    ，在該協會支付90年8 月、91年8 月薪資表內，偽以傳新平
    名義，記載給付薪資20,000元，並簽名於薪資表蓋章處，惟
    誤載為「傅新評」。嗣於91年11月4 日，該協會經高雄市政
    府以高市府社一字第0910054250號函撤銷設立許可後，該協
    會仍未依規定繳回圖記及立案證書並辦理清算解散，並仍以
    該團體名義從事活動，案經高雄市政府向臺灣高雄地方法院
    檢察署告發偵辦，因認被告涉有刑法第33 9條第1 項詐欺取
    財罪、第210 條、第216 條行使偽造私文書罪及人民團體法
    第61 條 第2 項之罪嫌。
二、按犯罪事實應依證據認定之，無證據不得認定犯罪事實；又
    不能證明被告犯罪者，應諭知無罪之判決，刑事訴訟法第15
    4條第2項、第301條第1項分別定有明文。再就事實之認定，
    應憑證據，如未能發現相當證據，或證據不足以證明，自不
    能以推測或擬制之方法，為裁判基礎；且認定犯罪事實所憑
    之證據，雖不以直接證據為限，間接證據亦包括在內，然而
    無論直接證據或間接證據，其為訴訟上之證明，須於通常一
    般之人均不致有所懷疑，而得確信其為真實之程度者，始得
    據為有罪之認定，倘其證明尚未達到此一程度，而有合理之
    懷疑存在而無從使事實審法院得有罪之確信時，即應由法院
    為諭知被告無罪之判決（最高法院40年台上字第86號、76年
    台上字第4986號判例參照）。末按刑事訴訟法第161 條已於
    9 1 年2 月8 日修正公布，其第1 項規定：檢察官就被告犯
    罪事實，應負舉證責任，並指出證明之方法。因此，檢察官
    對於起訴之犯罪事實，應負提出證據及說服之實質舉證責任
    。倘其所提出之證據，不足為被告有罪之積極證明，或其指
    出證明之方法，無從說服法院以形成被告有罪之心證，基於
    無罪推定之原則，自應為被告無罪判決之諭知（最高法院92
    年台上字第128 號判例意旨參照）。
三、公訴人認被告涉有上開刑法第339 條第1 項詐欺取財罪、第
    210 條、第216 條行使偽造私文書罪及人民團體法第61條第
    2 項之罪嫌，無非係以證人乙○○於警詢及偵查中之證述、
    證人丁○○於偵查中之證述、高雄市政府91年11月1 日高市
    府社一字第0910054250號行政處分書、內政部92年3 月4 日
    台內訴字第0910009363號訴願決定書、高雄市政府92年3 月
    24日高市府社一字第0920016164號函、長青協會入會收據、
    付款人為台北縣長責推展協會即戊○○之郵政劃撥儲金提款
    單、收信人為王麗蘋之相關資料、長青協會90年、91年薪資
    表影本為其主要依據。訊據被告堅決否認有何詐欺取財、偽
    造文書及違反人民團體法之犯行，被告辯稱：我們協會是幫
    助會員每年辦2次，我們有請委員來上課講老人的保健， 無
    詐欺行為，我們要找丁○○當總幹事，但是他不來，所以後
    來找丙○○來擔任，但高雄市社會局就很為難我們，我也沒
    有冒丁○○的名義領錢，我們的協會被廢止後，我不服有提
    起訴願，後來確定後我們才繳回協會的印章資料等語。
四、證據能力部分
(一)、按被告以外之人於偵查中向檢察官所為陳述，除顯有不可信
    之情況者外，得為證據，刑事訴訟法第159 條之1 第2 項定
    有明文。查證人乙○○、傳新平於偵查中以證人身分具結後
    之陳述，因檢察官代表國家偵查犯罪、實施公訴，依法其有
    訊問證人之權，檢察官偵查中向被告以外之人所取得之陳述
    ，原則上均能遵守法律規定，不致違法取供，其可信度極高
    ，依前開之規定，渠等於偵查中之經具結證言自具有證據能
    力。
(二)、按被告以外之人於審判外之陳述雖不符刑事訴訟法第159 條
    之1 至之4 等4 條之規定，而經當事人於審判程序同意作為
    證據，法院審酌該言詞陳述或書面陳述作成時之情況，認為
    適當者，亦得為證據，同法第159 條之5 第1 項定有明文。
    查本件證人乙○○於警詢中之證述及高雄市政府91年11月 1
    日高市府社一字第0910054250號行政處分書、內政部92年 3
    月4 日台內訴字第0910009363號訴願決定書、高雄市政府92
    年3 月24日高市府社一字第0920016164號函、長青協會入會
    收據、付款人為台北縣長責推展協會即戊○○之郵政劃撥儲
    金提款單、長青協會90年、91年薪資表、會員名單、入會契
    約書、入會申請書、現金收支簿、高雄市政府社會局95年 6
    月13日高市社局一字第0950018045號函所附之資料及高雄市
    政府社會局96年4 月19日高市社局一字第0960013347號函所
    附之資料等書面，其性質雖屬傳聞證據，被告及檢察官已知
    上開審判外陳述及書面陳述乃傳聞證據，於本院準備程序均
    表示同意作為證據，本院審酌各該證據作成之情況，認為適
    當，依刑事訴訟法第159 條之5 第1 項之規定得作為證據。
五、經查
(一)、關於詐欺部分
１、查公訴人認被告向不特定老年人詐稱會員死亡時，協會會提
    供喪葬費用及給付家屬開立郵局提款單以代慰問金，惟均無
    法實際提領款項等語。惟查，遍查全卷，從警詢、偵查及本
    院審理過程中，公訴人並未提出被害人該部分之指述或被害
    人遭詐騙致受騙款項之相關資料，尚難認此部分有被害人存
    在，則被告是否構成詐欺取財罪，自非無疑，且公訴人於偵
    查中及本院審理中並未明確提出被害人之年籍資料，以供本
    院查證，而刑法第339 條第1 項詐欺取財罪之成立，須以意
    圖為自己或第三人不法之所有，而以詐術使人將本人或第三
    人之物交付為其成立要件，所謂以詐術使人交付，必須被詐
    欺人因其詐術而陷於錯誤，因此，本件自無所謂有因被告施
    用詐術，而被害人陷於錯誤之情形存在，顯與詐欺罪之構成
    要件有間，自難在無被害人陷於錯誤之情形，而遽入被告詐
    欺罪嫌。至於證人即高雄市社會局承辦人員乙○○於本院審
    理時具結證稱：有會員或民眾向社會局檢舉本案的長青推展
    協會，有假借向會員收取會費的名義，行詐騙之實等語（見
    本院卷第196 頁）。然依證人乙○○於本院審理時證稱：民
    眾都是來電話不願意具名留資料，當時檢舉者有說該協會依
    往生者參加的時間多長，往生後幫他辦後事後，還可領回一
    些錢，我自己的猜想是認為，他們可能有人沒有領到錢，才
    會有檢舉陳述，有一位退休老師說他1 個月繳六口5,400 元
    ，我有請他們出面，但沒有出來等語（見本院卷第199 頁至
    200 頁），依證人乙○○之證言觀之，檢舉者並未留下姓名
    年籍資料供證人乙○○查證，則究是否有會員於死亡時，該
    協會曾為提供喪葬費用及給付家屬開立郵局提款單以代慰問
    金，尚未領到錢之事實存在，即有疑問，且證人乙○○均係
    聽從他人所言，並未親經歷以及本案係因有會員並未領到錢
    ，而出來檢舉，亦係出於證人乙○○臆測之詞，則尚難僅憑
    證人乙○○之證言，即遽入被告有詐欺取財之犯行。
２、至於公訴人所提出之長青協會入會收據、付款人為台北縣長
    責推展協會即戊○○之郵政劃撥儲金提款單，收信人為王麗
    蘋之相關資料、會員名單、入會契約、入會申請書及現金收
    支簿等書面資料，僅能證明被告成立長青協會，此部分公訴
    人所舉之證據，尚無法證明被告有詐欺之犯行。
(二)、偽造文書部分
１、依證人即前長青協會之總幹事丁○○於本院審理具結證稱：
    關於90年及91年8月份薪資薪資表，2張薪資表簽收欄「傅新
    評」3個字並非本人所簽或授權他人簽的等語（見本院卷第
    201 頁）。證人即在90年間在長青協會擔任總幹事之丙○○
    於本院審理具結證稱：關於90年及91年8 月份薪資表上「傅
    新評」3 個字不是丁○○的筆跡等語（見本院卷第207 頁）
    。被告亦於本院審理時供稱：傅新評3 字，可能是協會簽的
    ，不是丁○○簽的等語（見本院卷第207 頁），足認關於90
    年及91年8 月份薪資薪資表，2 張薪資表簽收欄「傅新評」
    三個字，並非由證人傳新平親簽，堪予認定。
２、其次，觀諸卷附90年及91年8 月份薪資薪資表，於薪資表蓋
    章處固然是簽署「傅新評」之姓名，然此未必即為被告本人
    所簽，經本院當庭命被告就「傳新評」當庭書寫10次，核與
    90年及91年8 月份薪資表，2 張薪資表簽收欄「傅新評」3
    個字加以勘驗比對後，認為：薪資表上「傳」字之右方「甫
    」係呈一直線，筆錄上較為工整；至於「新」字不論運筆及
    勾勒均不相似；就「評」字部分，左方「言」部在薪資表明
    顯可看出係「言」部，筆錄上則呈一直線，既與被告於該筆
    錄上之簽名「傳新評」有相當之差異，非可逕認乃被告所簽
    署，從而亦不能遽認該等薪資表係被告所製作。而依證人乙○○於本院審理時證稱：依照社會團體財務處理辦法第12條
    及第13條規定要送到主管機關核備的只有三樣東西，年度決
    算、預算及工作計劃，我們不會看薪資表，因此，本件丁○○被偽造的2 份薪資表，長青協會在我前往查訪前，並無主
    動或曾經將該2 份資料呈報給社會局等語（見本院卷第20 9
    頁）因此，長青協會在送文件至主管機關核備時，毋須提出
    該2 份之薪資表，則被告實毋須偽造該2 份薪資表之必要。
    該等薪資表究係何人於何時、地所製作，亦無證據證明可資
    證明，並無從遽認係被告所偽造。
３、次查，依證人乙○○於本院審理時具結證稱：我有2 次去該
    協會查訪，2 次到理事長的辦公室找不到，我要查財務狀況
    不給看，我就在桌上隨機拿了這2 張薪資表問小姐可否給我
    ，她就讓我影印帶回去等語（見本院卷第198 頁），顯見證
    人乙○○之所以取得該2 份薪資表係因到該長青協會抽檢查
    訪時，該2 份薪資表放在長青協會處之辦公室桌子上，經由
    該協會之人同意影印後，自行攜帶回去，並非由被告主動提
    供予主管機關，顯見被告並無行使該2 份之薪資表，苟該 2
    份薪資表係由被告所偽造，早已放置隱匿之處，豈有隨意置
    放，而任由他人拿取之理，益見被告並無偽造該2 份薪資表
    及行使該2 份薪資表甚明。
４、本件充其量僅能認定90年及91年8 月之份薪資薪資表上簽收
    欄「傅新評」3 個字，並非由證人傳新平親簽之事實，並無
    足夠證據可認被告在90年及91年8 月份之薪資表上偽造證人
    傳新平之名義，此部分公訴人所舉之證據，尚無法證明被告
    有偽造文書之犯行。
(三)、違反人民團體法部分：
１、查長青協會於90年8月25日登記立案，因長青協會前因違反
    人民團體法第58絛第1項第6款（92年12月16日修正後為第58
    條第1 項第3 款）規定，高雄市政府於91年以年11月4 日以
    高市府社一字第0910054250號函予以撤銷立案登記，並命令
    解散在案，長青協會向內政部提起訴願，嗣經內政部於92年
    3 月4 日台內訴字第0910009363號函決定訴願駁回，高雄市
    政府92年3 月24日以高市府社一字第0920016164號函，請市
    長青協會於92年3 月31日前依法繳回圖記及立案證書，並辦
    理清算解散，復於92年4 月25日以高市府社一字第09200229
    6 1 號函，請該會於92年4 月30日前依法繳回法繳回圖記及
    立案證書，此有高雄市政府91年11月1 日高市府社一字第09
    1005 4250 號行政處分書、內政部92年3 月4 日台內訴字第
    091000 9363 號訴願決定書、高雄市政府92年3 月24日高市
    府社一字第09 20016164 號函、高雄市政府92年4 月25日高
    市府社一字第09 20022961 號函附卷可參，足認長青協會成
    立後，因違反人民團體法第58第1 項第6 款（92年12月16日
    修正後為第58條第1 項第3 款），經高雄市政府撤銷立案登
    記，並命令解散在案，而必須於92年4 月30日前繳回圖記及
    立案證書一節，堪以採信。
２、次查，證人乙○○固於本院審理具結證稱：認為被告於廢止
    許可後，仍以長青協會名義繼續從事活動的證據，係因接到
    民眾的檢舉電話，我記得民眾告訴我說我們都沒有處理，我
    說有，民眾說它的立案證書還掛在牆上繼續營業業，而且在
    社會局撤銷長青協會許可後，被告也沒有將立案證書及圖記
    繳回，當時我有用雙掛號通知被告將立案證書及圖記繳回，
    但他收件後都沒有回覆等語（見本院卷第195 頁至196 頁）
    。證人乙○○固有接到檢舉電話指稱被告於撤銷許可登記後
    仍以該團體名義繼續從事活動，然依證人乙○○同日於本院
    審理時具結證稱：民眾檢舉廢止許可後立案證書還掛在牆上
    這件事，我並沒有再到現場求證等語 (見本院卷第19 6頁)
    ，既然證人乙○○於接獲檢舉人檢舉電話，並未到現場實地
    查勘被告於廢止許可後，是否仍以長青協會名義繼續從事活
    動，則在未查獲被告確實有以該長青協會名義從事活動之具
    體事實前，僅以證人乙○○聽從他人所言，而認被告於撤銷
    許可後，仍以該長青協會名義繼續從事活動，顯有疑問，再
    者，依證人丙○○於本院審理具結證稱：台北的協會在90年
    被撤銷許可，再來高雄也被撤銷許可，剩下台南，我們教育
    水準不高，在91年時政府才說不能用這種方式組織收取費用
    ，後來在92年4 月20日我在花蓮出車禍，我昏迷了2 個多月
    ，在92年6 月底我才醒來，被告一直在照顧我等語（見本院
    卷第206 頁），足以證明證人丙○○於92年4 月20日在花蓮
    車禍受傷，昏迷2 個多月，而由被告照顧，被告並未以長青
    協會名義在高雄繼續從事業務活動。再者，依證人乙○○於
    本院審理時具結證稱：被告有將長青協會的立案證書及圖記
    繳回等語（見本院卷第197 頁），足證被告嗣後確實有將有
    將長青協會的立案證書及圖記繳。至於高雄市政府固然曾限
    被告分別於92年3 月31日及92年4 月30日繳回圖記及立案證
    書，然承前所述，證人丙○○於92年4 月20日在花蓮車禍受
    傷，昏迷2 個多月，而由被告照顧，以致被告繳回圖記及立
    案證書，因而有所遲延，且衡諸常情，被告所設立長青協會
    成立後，經高雄市政府撤銷立案登記，並命令解散，必須繳
    回圖記及立案證書，在情感上自然無法接受，而希望較慢繳
    回證件，仍人之常情，尚不能執此認被告於撤銷許可後，仍
    以該長青協會名義繼續從事活動，再佐以證人乙○○於本院
    審理時具結證稱：自從被告將長青協會的立案證書及圖記繳
    回後，目前並未在接獲民眾的檢舉說，被告仍然以該長青協
    會名義繼續從事會務等語 (見本院卷第197 頁)， 顯見被告
    繳回立案證書及圖記，且並未以該長青協會名義繼續從事會
    務，殆無疑義。
３、因此，依證人乙○○之證詞及前揭高雄市政府函，本件充其
    量僅能認定長青協會成立後，因違反人民團體法第58第1 項
    第6 款（92年12月16日修正後為第58條第1 項第3 款），經
    高雄市政府撤銷立案登記，並命令解散在案，必須於92年 4
    月30日前繳回圖記及立案證書之事實，並無足夠證據可認被
    告於撤銷許可後仍以該長青協會名義繼續從事活動之行為。
六、綜上，本件檢察官所提出之各項積極證據，尚不足以認定被
    告有詐欺取財、偽造文書及違反人民團體法之犯行，其間尚
    有合理之懷疑存在。此外，復查無其他積極之證據足資證明
    被告犯有公訴人所指之犯行，應為無罪之諭知。
七、又被告前曾因明知未經核准，不得經營保儉或類似保險業務
    ，竟與戊○○共同基於非法經營類似保險業務之犯意聯絡，
    先後於89年9 月13日、90年8 月25日、27日，在臺北縣中和
    市○○路1194巷1 號4 樓、高雄市○○街49號3 樓之2 號、
    臺南市○○路○段217號2樓等地，成立「臺南市長青推展協
    會」、「高雄市長青展協會」、「臺南市長青推展協會」，
    並擔任理事長，以「長青互助聯誼會」之，在全國各地設有
    20個服務處，招攬不特定大眾參與及對外招募會員，其方法
    係凡會員本人或其家屬年滿50歲者，繳交入會費900 元及常
    費600 元後申請加入上開互助聯誼會，以1051人為1 組，同
    組內遇有會員往生時，每名曾員應贊助互助金300 元，作為
    往生會員辦埋喪事之互助金，每月互助金上限1,200 元，每
    年並並須交常年費600 元，會員如未依約繳則予以停會或除
    會，喪失會員資格。倘若會員於入會期間不幸往生，協會即
    提往生禮儀補助金予被指定受款人，會具入會滿1 年後往生
    時，發給慰問金20萬元，滿2 年後者發給慰問金25, 000 元
    ，若入會1 年內往生，依每滿1 個月補助25,000元之比率按
    月累計發給葬儀慰問金，而經營類似保險業務，經臺灣板橋
    地方法院檢察署94年度偵字第16444 號追加起訴，並經臺灣
    板橋地方法院93年度訴字第1013號刑事判決判處有期徒刑3
    年2 月，被告上訴於臺灣高等法院，目前由臺灣高等法院審
    理中，有卷內臺灣板橋地方法院檢察署94年度偵字第16444
    號追加起訴書及臺灣板橋地方法院93年度訴字第1013 號 刑
    事判決附卷可稽，顯與本件之起訴犯罪事實有異，且臺灣板
    橋地方法院檢察署94年度偵字第16444 號追加起訴書所載之
    被告所犯法條為保險法第167 條第2 項、第1 項非保險業者
    經營類似保險業務，亦與本案被告所起訴之法條係刑法第33
    9 條第1 項詐欺取財罪、第216 條、第210 條行使偽造私文
    書罪及人民團體法第61 條 第2 項有異，再者，臺灣板橋地
    方法院檢察署94年度偵字第16444 號係於93年6 月7 日繫屬
    在臺灣板橋地方法院，有臺灣板橋地方法院檢察署函附卷可
    參，而本案係於94年7 月5 日繫屬至本院，因此，兩者顯非
    同一案件，本院自得予以審理，併此敘明。
據上論斷，應依刑事訴訟法第301 條第1 項前段，判決如主文。
本案經檢察官甲○○到庭執行職務。
中　　華　　民　　國　　96　　年　　6 　　月　　27　　日
              刑事第十五庭  審判長法  官  唐照明
                                  法  官  周宛瑩
                                  法　官  文昌
以上正本證明與原本無異。
如不服本判決，應於判決送達後10日內，向本院提出上訴狀。
中　　華　　民　　國　　96　　年　　6 　　月　　29　　日
                                  書記官  吳良美
